臺灣新竹地方法院民事裁定
110年度消債職聲免字第14號
聲  請  人  
即債務人    劉義雄  

代  理  人  張家榛律師                    
上列當事人因消費者債務清理事件，聲請免責，本院裁定如下：
    主  文
聲請人即債務人劉義雄不予免責。 
    理  由
一、按「法院為終止或終結清算程序之裁定確定後，除別有規定
    外，應以裁定免除債務人之債務。」「法院裁定開始清算程
    序後，債務人有薪資、執行業務所得或其他固定收入，扣除
    自己及依法應受其扶養者所必要生活費用之數額後仍有餘額
    ，而普通債權人之分配總額低於債務人聲請清算前二年間，
    可處分所得扣除自己及依法應受其扶養者所必要生活費用之
    數額者，法院應為不免責之裁定。但債務人證明經普通債權
    人全體同意者，不在此限。」「債務人有下列各款情形之一
    者，法院應為不免責之裁定。但債務人證明經普通債權人全
    體同意者，不在此限：一、於七年內曾依破產法或本條例規
    定受免責。二、故意隱匿、毀損應屬清算財團之財產，或為
    其他不利於債權人之處分，致債權人受有損害。三、捏造債
    務或承認不真實之債務。四、聲請清算前二年內，因消費奢
    侈商品或服務、賭博或其他投機行為，所負債務之總額逾聲
    請清算時無擔保及無優先權債務之半數，而生開始清算之原
    因。五、於清算聲請前一年內，已有清算之原因，而隱瞞其
    事實，使他人與之為交易致生損害。六、明知已有清算原因
    之事實，非基於本人之義務，而以特別利於債權人中之一人
    或數人為目的，提供擔保或消滅債務。七、隱匿、毀棄、偽
    造或變造帳簿或其他會計文件之全部或一部，致其財產之狀
    況不真確。八、故意於財產及收入狀況說明書為不實之記載
    ，或有其他故意違反本條例所定義務之行為，致債權人受有
    損害，或重大延滯程序。」消費者債務清理條例（下稱消債
    條例）第132條、第133條及第134條定有明文。前三條情形
    ，法院於裁定前應依職權調查，或命管理人調查以書面提出
    報告，並使債權人、債務人有到場陳述意見之機會，消債條
    例第136條亦有明文。
二、經查：
㈠、本件聲請人即債務人劉義雄前於民國（下同）109年5月28日
    聲請清算，經本院以109年度消債清字第27號裁定自109年10
    月27日17時起開始清算程序，嗣經本院司法事務官認本件債
    務人名下並無具有清算價值之財產，堪認不敷清償繼續進行
    清算程序所需之財團費用及債務，以109年度司執消債清字
    第37號裁定終止清算程序確定在案，本件普通債權人因終止
    清算而未受任何分配，業經本院依職權調閱上開案卷查明屬
    實。依首揭規定，本院應裁定是否准許債務人免責。經本院
    通知全體債權人及債務人到場及函詢各全體無擔保債權人，
    債權人表示意見如下：
  ⒈債權人台北富邦商業銀行股份有限公司表示：因無法藉電子
    閘門獲悉債務人近年來所得及財產之變化軌跡，請調查債務
    人是否確無其他收入來源？倘債務人確無其他收入，本行將
    不為反對意思表示等語。
  ⒉債權人台新國際商業銀行股份有限公司表示：不同意債務人
    免責，請詳察債務人是否有消債條例第133條、第134條各款
    不免責事由，諸如查詢債務人入出境資料以確認其是否有奢
    侈浪費或隱匿財產之行為等語。
  ⒊債權人日盛國際商業銀行股份有限公司表示不同意債務人免
    責：
  ⑴按消債條例立法目的係為兼顧債權人及債務人雙方利益，使
    陷於經濟上困難之消費者得以清償債務，程序分更生及清算
    ，利用此兩種程序妥適調整債務人與債權人及其他利害關係
    人間之權利義務關係，保障債權人獲得公平受償，並謀求消
    費者經濟生活之更生機會，此制度公平分配原則係為避免債
    務人濫用此制度。
  ⑵依本院109年度消債清字第27號裁定債務人每月平均收入33,6
    36元，於扣除每月必要生活費16,866元，每月尚餘16,770元
    ，然本件清算程序分配總額為0元，而債務人聲請清算前二
    年仍有餘額402,480元【計算式：（33,636元－16,866元）×2
    4】，故有消債條例第133條所定不免責事由。
  ⒋債權人中國信託商業銀行股份有限公司表示：不同意債務人
    免責，依109年度消債清字第27號裁定所載，債務人於聲請
    清算前二年收入為807,264元（33,636元×24），扣除其聲請
    清算前二年自己所必要生活費用及扶養支出數額404,784元
    （16,866元×24），剩餘402,480元，依消債條例第133條，
    應受不免責裁定。請查察債務人是否有消債條例第134條各
    款不免責事由。債務人目前年約47歲，應具還款能力之情況
    ，債務人當竭力清償債務，以防止消債條例被濫用，阻礙社
    會經濟健全及影響債權人公平受償之機會。
  ⒌債權人新加坡商艾星國際有限公司台灣分公司、滙誠第二資
    產管理股份有限公司表示不同意債務人免責：
  ⑴查本件債權人於聲請清算事件所得悉之資料甚少，不知悉債
    務人之收入及支出等狀況，無從為判斷債務人是否符合消債
    條例第133條不免責事由，請本院依職權審查債務人是否有
    符合消債條例第133條規定應予不免責為審酌裁定。
  ⑵依消債條例施行細則第21條第4項規定，債務人於聲請更生或
    清算程序時所申報之收入應包括政府補助金及其他收入等，
    則債務人是否有家人予以定期補助生活費用之其他收入？茲
    因債權人於本件清算程序中並未獲得相關資料可供參酌，故
    無從判斷是否有消債條例第133條及第134條第1至8款規定應
    予不免責裁定之適用，請依職權函請債務人戶籍所在之管轄
    政府查報債務人於開始清算前二年，是否有申請失業補助、
    低收入戶補助或職業訓練補助等政府相關補助，俾利判斷是
    否應予不免責裁定。
  ⑶又，本條例之立法理由及精神，並非欲幫助無誠意且不願努
    力工作清償債務之債務人於經濟上重生。倘准予債務人免責
    ，則對債權人及努力工作按時還款之一般債務人甚或更生債
    務人更顯不公，亦不符本條例所欲表彰之濟弱扶傾精神，是
    以，懇請予以裁定不免責，以維司法正義及公平，並警惕債
    務人應奮起努力工作清償債務。　　
㈡、聲請人無消債條例第133條所規定應不免責之情事存在：
  ⒈按法院裁定開始清算程序後，債務人有薪資、執行業務所得
    或其他固定收入，扣除自己及依法應受其扶養者所必要生活
    費用之數額後仍有餘額，而普通債權人之分配總額低於債務
    人聲請清算前二年間，可處分所得扣除自己及依法應受其扶
    養者所必要生活費用之數額者，法院應為不免責之裁定。但
    債務人證明經普通債權人全體同意者，不在此限，消債條例
    第133條定有明文。從而，審認本件聲請人是否有消債條例
    第133條所定不應予免責之事由，即應符合「於清算程序開
    始後債務人有薪資、執行業務所得或其他固定收入，扣除自
    己及依法應受其扶養者所必要生活費用之數額後仍有餘額」
    及「普通債權人之分配總額低於債務人聲請清算前二年間，
    可處分所得扣除自己及依法應受其扶養者所必要生活費用之
    數額」此二要件。
  ⒉聲請人開始清算程序後之收支情形：本院定於110年10月14日
    通知聲請人到庭訊問調查，經聲請人到場表示：法院裁定開
    始清算後，仍在新竹縣○○鄉公所原住民文化館擔任清潔人員
    ，職缺為一年一聘，每月收入加計身障補助約33,636元等語
    ，此有訊問筆錄、勞動契約書、郵局存摺影本等件在卷可佐
    （見本院卷第45-49、55-63頁、81頁），堪認聲請人於本院
    准予清算後，其每月之收入數額，仍應以33,636元為準；而
    聲請人每月必要支出，經聲請人表示：目前其個人每月必要
    支出為最低生活費的1.2倍即15,946元、父母親扶養費各3,0
    00元，因為伊於108年間才開始在○○鄉公所受僱，當時因為
    被扣薪，僅能負擔父母扶養費各1,000元，且父母目前年齡
    均逾80歲，經常需要看醫生，故其等目前支出較高，對父母
    之扶養費，亦從先前之每人每月1000元增加為3000元。父親
    每月領有老農年金7,550元、母親每月領有老人年金3,772元
    ，另每親每2、3個月領一次縣老年金3000元，聲請人共有7
    個兄弟姐妹，因父母親跟聲請人一起住，故一些日常支出都
    是聲請人支出較多等語，此有本院訊問筆錄、父母親領取上
    開補助存摺明細影本在卷可參（見清算卷第187、227-229頁
    、本院卷第81-83頁）。經查聲請人父母均為30年出生，現
    年80歲，其父親有冠狀動脈心臟病、慢性腎衰竭、糖尿病、
    痛風等疾病，其母親存有心臟節律器、第三期慢性腎臟疾病
    、陣發性心臟顫動等疾病，此有戶籍謄本、父母親之診斷證
    明書在卷可考（見清算卷第41、155、189-191、193、231頁
    ），堪認聲請人之父母應有較高之醫療費支出，然審酌聲請
    人父母本身尚有上開之社會補助，及另有其他子女共同負扶
    養義務，是聲請人主張每月負擔父母扶養費各3,000元，應
    以酌減為各2,000元為適當。故本院裁定准予聲請人開始清
    算後，聲請人每月之必要支出為：個人必要支出15,946元、
    父母親扶養費各2,000元，總計：19,946元。是以聲請人每
    月收入33,636元，扣除每月支出19,946元觀之，足認聲請人
    於裁定開始清算後，其每月固定收入扣除必要支出後仍有餘
    額。
  ⒊聲請人聲請清算前2年收支情形（即自107年5月至109年4月止
    ）：聲請人已於110年10月14日到庭陳稱：伊於107年4、5月
    間至108年10月去○○鄉公所任職前沒有工作，伊當時中風，
    那段期間只有領取慰問金與身障補助等語，業據提出診斷證
    明書、勞工保險被保險人投保資料表、107-108年綜合所得
    稅各類所得資料清單等件為證，本院並依職權調查聲請人稅
    務電子閘門財產所得調件明細表可按（見清算卷第43、77-7
    8、87、269、479、525頁），堪信聲請人前開所陳為真實。
    雖聲請人於109年7月20日提出之財產及收入狀況說明書所示
    （見清算卷第261-263頁），其聲請清算前2年之收入總額為
    336,974元，惟查，因聲請人於107年5月間起其每月之身障
    補助為8499元，自109年1月起調整為每月8836元，另聲請人
    自108年10月1日起至109年4月底止，其至○○鄉公所任職時，
    每月薪資為23,800元，另108年度之年終獎金8,663元，且聲
    請人自107年5月起至109年4月間為止，每年度亦領有端午節
    慰問金、中秋節慰問金各1000元及春節慰問金2,000元，且
    聲請人於108年度亦有在艾多美股份有限公司之直銷收入7,7
    80元等情，有聲請人於上開聲請清算事件提出之上開財產及
    收入狀況說明書，及其於該事件在109年8月6日到庭之陳述
    在卷可參（見該聲請清算事件卷宗第261-263頁、469-470頁
    ），從而聲請人於聲請清算二年前之107年5月起至109年4月
    份為止，其全部收入約為396,367元（「即身障補助:8499元
    /月×20個月＋8,836元/月×4個月＝205,324元」＋「慰問金補助
    :8000元」＋「在○○鄉公所任職薪資:23,800元/月×7個月＝166
    ,600元」＋「108年度在○○鄉公所任職之年終獎金8,663元」＋
    「108年度在艾多美股份有限公司之直銷收入7,780元」＝396
    ,367元），非聲請人上開財產及收入狀況說明書所示之336,
    974元，故聲請人於聲請清算前2年間可處分所得為396,367
    元；另聲請人陳報聲請清算前2年間之必要生活支出數額，
    為其個人依該期間臺灣省每人每月最低生活費之1.2倍14,86
    6元，加計該段期間共支付父母親扶養費各6,000元，合計36
    8,784元（計算式：14,866元×24＋6,000元×2），亦據其於本
    件所陳明在卷（見本院卷第82頁），並有其於上開聲請事件
    所提出之上開財產及收入狀況說明書在卷可參（見該事件卷
    宗第263頁），且經核尚屬合理，應堪以採認，則聲請人聲
    請清算前2年內之必要支出總額即為368,784元。是以聲請人
    於聲請清算前2年間之可處分所得396,367元，扣除自己及扶
    養親屬之必要生活費用之368,784元後，已無餘額，顯不符
    消債條例第133條後段所規定不免責事由。是以聲請人於聲
    請清算前2年間之可處分所得669,768元，扣除自己及扶養親
    屬之必要生活費用之500,760元後，尚餘27,583元，而本件
    普通債權人於清算程序中之分配總額為零元，為聲請人所自
    承，並據調取本院109年度司執消債清字第37號事件查明無
    訛。是以本件債權人分配總額顯低於聲請人即債務人聲請清
    算前二年間，可處分所得扣除自己必要生活費用之數額，而
    該當消債條例第133條規定應不免責之情形。
㈢、聲請人無消債條例第134條各款不予免責之情形：依消債條例
    關於清算程序係以免責主義為原則，不免責為例外，倘債權
    人主張債務人有消債條例第134條各款所定不免責之情事，
    即應由債權人就債務人有合於上開各款要件之事實，提出相
    當之事證證明之。又本院依職權函詢全體普通債權人之結果
    ，其等雖有部分具狀表明本院應查明聲請人有無消債條例第
    134條各款之不免責事由存在等語，惟債權人既未具體說明
    或提出相當事證，以證明聲請人有該條文各款所定不應免責
    之情形，且本院復查無聲請人有何消債條例第134條所列各
    款之不免責事由，自難認債務人有消債條例第134條各款所
    定之情事存在。
三、綜上所述，聲請人於開始清算後有固定收入，於扣除自己及
    依法應受其扶養者所需必要生活費用後，仍有餘額，而普通
    債權人依清算程序受分配之總額，低於聲請人於聲請清算前
    二年間可處分所得扣除自己及受其扶養者所必要生活費用之
    數額，依消債條例第133條前段規定，應為不免責之裁定，
    復未經普通債權人同意其免責，情節又非屬輕微，無例外得
    以免責之情事，揆諸上開規定，債務人應不予免責，爰裁定
    如主文。至債務人受不免責之裁定確定後，繼續清償本件之
    債權人達消債條例第141條所規定之數額，即前述之27,583
    元，得再聲請法院裁定免責，附此敘明之。
四、爰裁定如主文。　　
中    華    民    國     110    年    12   月   10    日
                  民事第二庭  法  官  鄭政宗
以上正本係照原本作成。
如不服本裁定應於送達後10日內向本院提出抗告狀，並繳納抗告
費新臺幣1,000 元。
中　　華　　民　　國　　110 　年　　12　　月　　13　　日
                              書記官 黃志微